臺灣彰化地方法院民事判決　100年度訴字第803號
原　　　告　許 炎 輝
　　　　　　許 炎 星
　　　　　　許 炎 騰
　　　　　　許 炎 明
　　　　　　許 炎 卿
　　　　　　周許素貞
　　　　　　姚許素華
共　　　同
訴訟代理人　許 馨 櫻
被　　　告　周  源
　　　　　　周 福 祿
上列當事人間請求拆屋還地事件，本院於民國100年11月23日言
詞辯論終結，判決如下：
    主      文
被告周福祿應將坐落彰化縣伸港鄉○○段711－4地號土地上，如
附圖即彰化縣和美地政事務所民國100 年10月25日土地複丈成果
圖所示編號Ａ部分、面積59平方公尺之建築物拆除，並將該部分
土地返還原告。被告周源應自該編號Ａ部分之土地遷出。
原告其餘之訴駁回。
訴訟費用由被告周福祿負擔5分之4，餘由被告周源負擔。
本判決第一項於原告以新台幣25萬元供擔保後得假執行。但被告
周福祿、周源如以新台幣702,100 元預供擔保，得免為假執行
。
原告其餘假執行之聲請駁回。
    事實及理由
一、原告主張：
(一)、聲明：
  (1)被告應將坐落彰化縣伸港鄉○○段711－4地號土地上，如附
    圖即彰化縣和美地政事務所民國100 年10月25日土地複丈成
    果圖所示編號Ａ部分、面積59平方公尺之建築物物拆除，並
    將該部分土地返還原告。
  (2)訴訟費用由被告負擔。
  (3)願供擔保請准宣告假執行。
(二)、原因事實及訴訟標的：
  1.分割前坐落彰化縣伸港鄉○○段711地號土地,原為原告與其
    他人共有，嗣原告許炎星訴請分割共有物，經本院以99年度
    彰簡字第161號民事判決准予分割確定,裁判分割後由原告取
    得同段711－4地號土地，並繼續維持共有。而在該共有物分
    割事件現場測量時，發現其上有被告周源、周福祿使用之
    未辦保存登記，亦無稅籍登記之建物，該建物占用分割後同
    段711－4地號土地之位置，詳如附圖即彰化縣和美地政事務
    所100年10月25日土地複丈成圖之編號Ａ 部分、面積59平方
    公尺所示（下稱系爭建物）。
  2.查被告周源在前開分割共有物事件審理時，就承辦法官詢
    問系爭建物占用土地之原因，均拒絕回答。經原告多方瞭解
    ，原土地共有人並未出租、出借予被告周源或其父即被告
    周福祿建造房屋，原告之父亦未曾將土地持分出售訴外人許
    清交或他人。被告所有之前開建物，為無權占用原告所有之
    土地，原告自得依民法767條第1項所有權物上請求權規定，
    請求被告拆屋還地。
二、被告則以：
  1.坐落分割前711地號土地、門牌號碼彰化縣伸港鄉○○路124
    號房屋，係日據時間原告之祖先許延園建造之土塊厝，嗣經
    其子即原告之父許貴森賣與訴外人許清交，再由許清交賣與
    被告周福祿。後來，該房屋於87水災時被洪水沖毀，被告周
    福祿乃向政府申請貸款建造居住至今。早期農業社會僅口頭
    約定，銀貨兩訖信用交易。許清交與周貴森間雖寫有字據，
    但已於87水災時滅失，被告周福祿與許清交間則僅有口頭約
    定。被告若無合法權源，何能數十年來相安無事？迨至原告
    分割共有物後始請求拆屋還地，有違社會經驗法則。而被告
    向許清交購買土地之事實，可傳訊證人許林金花（許清交之
    配偶）、周郭淑梅為證。
  2.民法第425條之1 第1項前段之規定，於房屋所有權人原有合
    法使用所坐落土地之所有權及地上權，而僅將房屋所有權或
    僅將土地所有權或地上權之全部或一部讓與他人，或將土地
    所有權或地上權及房屋所有權同時或先後讓與相異之人時，
    亦可類推適用。至該土地權利人得依租賃之關係，請求房屋
    權利人給付租金，要屬別一問題。系爭建物及土地來源已如
    前述，足證被告使用該房地，非無合法權源，原告依無權占
    有之法律關係，請求被告拆屋還地，顯無理由等語，資為抗
    辯。並均聲明請求駁回原告之訴及假執行之聲請，如受不利
    判決，請准供擔保免為假執行。
三、原告主張前揭711-4地號土地，係原711地號共有土地經本院
    99年度彰簡字第161號民事判決分割而來，由渠等7人繼續維
    持共有，其上現有如附圖所示系爭房屋之事實，有所提土地
    登記謄本、民事判決、建物照片為證，並經本院會同彰化縣
    和美地政事務所派員勘測屬實，分別製有勘驗筆錄及如附圖
    所示之土地複丈成果圖可稽在卷，被告對此亦無爭執，堪信
    為真實。
四、原告主張系爭建物為無權占用前開土地，且其祖先或父親亦
    無將房地賣給許清交或其他人之情事，為被告否認，並辯稱
    原告之祖先許延園在日據時代於該土地建造之「土塊厝」建
    物，嗣原告之父許貴森將房地出賣與訴外人許清交，許清交
    再將之轉售給被告周福祿，而該舊房屋在87水災時遭洪水沖
    毀，目前之建物是被告周福祿向政府申請貸款重新建造，現
    由被告周源居住使用，並非無權占有土地等語，被告對於
    有權占用土地之事實，自應負證明之責任。惟依被告所辯，
    周福祿係向訴外人許清交買受房屋（舊土塊厝）及土地，則
    其買賣關係乃成立於彼二人之間。而該項買賣契約為債之關
    係，依債之相對性原則，無從執以對抗非契約當事人之原告
    或原告之父許貴森，甚至所指原告之祖先許延園。再依被告
    抗辯之房地前、後手買賣過程，並無房屋與土地分別轉讓，
    致房屋及其土地之房屋異其所有人之情形。更何況，系爭基
    地上原來的「土塊厝」舊建物，在87水災（民國48年）時已
    遭洪水沖毀，其後始由被告周福祿重新建造系爭建物，原有
    建物既已滅失而不存在，何來推定在房屋使用期限內有租賃
    關係存在？被告辯稱系爭建物並非無權占用土地云云，委無
    可採，所請傳訊證人許林金花、周郭淑梅以證明被告周福祿
    曾向訴外人許清交購買房地，該待證事項即便屬實，亦無法
    為有利於被告之認定，自無傳訊之必要。原告主張系爭建物
    無權占用前開土地之事實，亦堪信為實在。
五、按所有人對於無權占有其所有物者，得請求返還之。對於妨
    害其所有權者，得請求除去之，民法第767條第1項定有明文
    。系爭建物為被告周福祿原始建造，其所有權應歸被告周福
    祿所有，而該建物並無占用原告所有系爭土地之合法權源，
    原告本於所有權之作用，請求被告周福祿拆除該建物並將土
    地交還原告，於法即屬正當。惟房屋之拆除為一種事實上之
    處分行為，須有所有權或事實上之處分權者，始有拆除房屋
    之權限。被告周源雖為系爭建物現在居住使用之人，並因
    使用建物而對於其基地有利用關係，惟該建物既非其所建，
    亦無證據證明其已取得該建物之事實上處分權，原告本於土
    地之物上請求權，即僅得請求被告周源從該編號Ａ部分之
    土地遷出（原告聲明請求交還土地之內涵，解釋上當然包括
    從土地遷出或遷讓），而不得請求周源將系爭建物拆除後
    交還土地。從而，原告本於所有人之物上請求權，請求被告
    拆除建物交還土地，在如主文第一項之範圍，洵屬正當，應
    予准許。逾此範圍部分，則為無理由，應予駁回；該部分假
    執行之聲請，已失所附麗，應併駁回之。
六、兩造分別陳明願供擔保請准宣告假執行及免為假執行，就原
    告勝訴部分，核無不合，應各酌定相當擔保金額准許之。
據上論結，本件原告之訴為一部有理由，一部無理由，依民事訴
訟法第79條、第85條第1項但書、 第390條第2項、第392條第2項
，判決如主文。
中    華    民    國   100    年    11    月    30    日
                          民事第一庭
                              法  官  陳 瑞 水
以上正本係照原本作成。
如對本判決上訴，應於判決送達後20日內向本院提出上訴狀。如
委任律師提起上訴者，應一併繳納上訴審裁判費。
中    華    民    國   100    年    11    月    30    日
                              書記官  蕭 美 鈴